【裁判字號】    99,台上,5623
【裁判日期】    990909
【裁判案由】    貪污等罪
【裁判全文】
最高法院刑事判決            九十九年度台上字第五六二三號
上  訴  人  甲○○
選任辯護人  文  聞律師
            彭若晴律師
上  訴  人  乙○○
上列上訴人等因貪污等罪案件，不服台灣高等法院中華民國九十
九年五月二十五日第二審判決（九十八年度上訴字第四九九號，
起訴案號：台灣桃園地方法院檢察署九十六年度偵字第一七三０
三、一七三０四、一七三０五、一八五一五、一八六一五、二０
三三四、二０三三五、二０四三三、二七九二四號），提起上訴
，本院判決如下：
    主  文
原判決關於甲○○對於違背職務之行為，收受（二罪）、期約（
一罪）賄賂部分及乙○○部分均撤銷，發回台灣高等法院。
其他上訴駁回。
    理  由
一、撤銷發回部分（即甲○○對於違背職務之行為，收受（二罪
    ）、期約（一罪）賄賂部分及乙○○部分）：
本件原判決認定上訴人甲○○有其事實欄一之(一)所載公務員對於
違背職務之行為收受賄賂犯行；另有其事實欄一之(二)所載對於違
背職務之行為，向羅文鋒（已判刑確定）收受賄款新台幣（下同
）二萬元及與黃亞琴、黃木雄期約賄賂等犯行，因而撤銷第一審
關於甲○○此等部分之科刑判決，改判論處甲○○公務員對於違
背職務之行為，收受賄賂二罪刑，及公務員對於違背職務之行為
，期約賄賂罪刑；並維持第一審關於論處上訴人乙○○對於公務
員關於違背職務之行為，交付賄賂罪刑部分之判決，駁回乙○○
在原審之上訴；固非無見。
惟查：(一)、有罪判決書所認定之犯罪事實，為論罪科刑適用法律
之基礎，故凡與適用法令有關之犯罪事實，必須詳加認定，明確
記載，然後敘明憑以認定之證據及理由，始足為適用法令之依據
。原判決事實一之(一)謂甲○○透過余炎錦轉知陳永田向曾躍椗、
徐肇煌、乙○○等三人要求每人十萬元之賄賂，曾躍椗等三人及
陳永田、余炎錦即與甲○○基於期約賄賂之犯意，或由余炎錦直
接與徐肇煌聯絡，或由余炎錦透過陳永田向曾躍椗等三人磋商交
付賄款之時間、地點後，再由余炎錦轉知甲○○。初步談妥後，
曾躍椗、徐肇煌、乙○○、陳永田即與余炎錦另基於交付賄賂之
犯意聯絡，於民國九十五年十二月一日後之二、三日及其後某日
，分別由曾躍椗將現金二萬二千元、面額三萬八千元之支票一紙
，及現金四萬元交付予陳永田，再由陳永田轉交予余炎錦，余炎
錦即先將現金部分轉交予甲○○，經甲○○基於收受賄賂之犯意
而予以收受。後曾躍椗再於九十五年十二月十六日，以現金三萬
元向余炎錦換回上開支票後，余炎錦即於同日將該筆現金交付予
甲○○等情；認甲○○對於違背職務之行為，向曾躍椗、徐肇煌
、乙○○三人收受賄賂。然曾躍椗交付之財物，究係僅交付其本
人期約部分之十萬元，抑或交付三人全部期約款三十萬元之一部
分？因攸關甲○○對徐肇煌、乙○○究成立收受賄賂，或僅在期
約賄賂階段，乙○○應成立交付賄賂罪或期約賄賂罪之認定，原
判決未予釐清，而為明確之認定，自不足資為適用法律論處甲○
○對於違背職務行為收受賄賂及乙○○對於公務員關於違背職務
之行為交付賄賂等罪刑之依據，已有可議。又原判決事實一之(二)
既謂羅文鋒基於行求、期約之犯意，而與甲○○相約磋商行賄金
額。又謂係甲○○向羅文鋒要求、期約二萬元賄款。甲○○該部
分犯行究係起於羅文鋒之行求或甲○○之要求，原判決之認定亦
有相矛盾之違誤。(二)、犯貪污治罪條例第四條至第六條之罪者，
其所得財物，應予追繳，並依其情節分別沒收或發還被害人。如
全部或一部無法追繳時，應追徵其價額，或以其財產抵償之。現
行（九十八年四月二十二日修正公布）貪污治罪條例第十條第一
項、第三項（即上訴人行為時第十條第一項、第二項）規定甚明
。前開規定所稱「追徵其價額」者，係指所沒收或發還被害人之
物為金錢以外之其他財物而無法沒收或發還時，因其實際價值不
確定，應追徵其價額，使其繳納與原物相當之價額。如不能沒收
或發還之標的為金錢時，因價值確定，判決主文直接宣告「以其
財產抵償之」即可，不發生追徵價額之問題。本件甲○○收受之
賄賂為金錢，原判決依行為時之規定（即引用修正前之條項）僅
諭知追繳，未審酌其情節諭知沒收或發還被害人，已有未合，且
對收受之金錢賄賂如全部或一部無法追繳時，未諭知以其財產抵
償之，卻諭知追徵其價額，亦有違誤。(三)、綽號「政洋或洋子」
之范錦洋及綽號「一筒」之陳盛凱，於偵、審中均未曾就本件相
關案情到庭作證，甲○○於原審已陳報彼等之年籍住址等資料，
聲請傳喚作證，給予詰問之機會，以釐清黃亞琴有無受「一筒」
之男子誤導無中生有，為不實之證述，或透過「一筒」與伊期約
賄賂（見原審卷(一)第一八八、一九一頁）。原審未予傳喚調查，
卻於判決內說明證人即綽號政洋（洋子）、「一筒」之男子，因
甲○○始終未提供該二人之詳細年籍、住址供法院傳訊，而無從
傳喚調查，亦有與卷內甲○○陳報之資料不符及調查未盡之違失
。乙○○上訴意旨指摘原判決關於其本人部分不當；甲○○上訴
意旨指摘原判決關於其對於違背職務之行為收受（二罪）、期約
（一罪）賄賂部分不當；均非無理由，應認有撤銷原審關於此等
部分之判決發回更審之原因。
二、駁回部分：
(一)、關於甲○○未經許可持有具有殺傷力子彈及明知為不實之事
    項，而登載於職務上所掌之公文書等部分：
按刑事訴訟法第三百七十七條規定：上訴於第三審法院，非以判
決違背法令為理由，不得為之；是提起第三審上訴，應以原判決
違背法令為理由，係屬法定要件。如果上訴理由書狀並未依據卷
內訴訟資料具體指摘原判決不適用何種法則或如何適用不當，或
所指摘原判決違法情事，顯與法律規定得為第三審上訴理由之違
法情形不相適合時，均應認其上訴為違背法律上之程式，予以駁
回。又採證認事係屬事實審法院之職權，而法院憑以認定犯罪事
實之證據，並不以直接證據為限，即綜合各種直接、間接證據，
本於推理作用，為其認定犯罪事實之基礎，如不違背經驗法則與
論理法則，亦非法所不許。原判決綜合全案卷證資料，本於事實
審法院之推理作用，認甲○○有其事實欄三所載未經許可持有子
彈及明知為不實之事項，而登載於職務上所掌之公文書等犯行，
因而撤銷第一審關於甲○○此二部分之科刑判決，改判仍論處其
共同未經許可持有具有殺傷力之子彈及共同公務員明知為不實之
事項，而登載於職務上所掌之公文書，足以生損害於他人二罪刑
。已敘明此部分之犯罪事實，業據甲○○坦承不諱，核與同案被
告魏才淋、劉己文、范秉縣及證人陳昌裕、黃家倍、顏德祥分別
於第一審偵審中之證述相符。而扣案之長槍子彈二十顆，經送請
內政部警政署刑事警察局鑑定之結果，認均係口徑5.56mm制式步
槍子彈，經採樣七顆試射後，均可擊發，故認具有殺傷力，有該
局九十七年十二月十二日刑鑑字第0960177030號槍彈鑑定書一份
在卷可稽。復有新竹縣政府警察局竹北分局湖口分駐所值班人員
交接登記簿扣案可佐，堪認甲○○之自白與事實相符，其此部分
犯行堪以認定，為其所憑證據及認定之理由，且對甲○○在原審
之辯護人為甲○○辯護各節，如何均不足採，詳加說明指駁。所
為論斷，俱有卷存證據資料可資覆按，要無違背法令情形。甲○
○對於此部分上訴意旨僅以伊已坦承此部分犯罪事實，而同案被
告魏才淋、劉己文、范秉縣等於認罪後均受緩刑宣告確定，依平
等原則，亦應為相同之處理，方屬適法云云，指摘原判決不當，
並未依據卷內資料為原判決有何具體違背法令之指摘，與法律規
定得為第三審上訴理由之違法情形不相適合。應認甲○○此二部
分之上訴均違背法律上之程式，併予駁回。
(二)、關於甲○○洩漏國防以外應秘密之消息及公務員包庇他人在
    公眾得出入場所賭博財物部分：
按刑事訴訟法第三百七十六條所列各罪之案件，經第二審判決者
，不得上訴於第三審法院，法有明文。原判決依刑法第一百三十
二條第一項、第二百七十條、第二百六十六條第一項論處甲○○
公務員洩漏關於中華民國國防以外應祕密之消息，及公務員包庇
他人在公眾得出入場所賭博財物二罪刑部分，均屬刑事訴訟法第
三百七十六條第一款之案件，依上開說明，既經第二審判決，自
不得上訴於第三審法院，甲○○猶一併提起上訴，顯為法所不許
，亦應併予駁回。
據上論結，應依刑事訴訟法第三百九十七條、第四百零一條、第
三百九十五條前段，判決如主文。
中    華    民    國  九十九  年    九    月    九    日
                      最高法院刑事第八庭
                          審判長法官  洪  文  章
                                法官  王  居  財
                                法官  郭  毓  洲
                                法官  黃  梅  月
                                法官  沈  揚  仁
本件正本證明與原本無異
                                      書  記  官
中    華    民    國  九十九  年    九    月   十四   日
                                                      Ｖ

司法院資訊處製作；財團法人民間司法改革基金會備份。
